【裁判字號】    92,訴,44
【裁判日期】    920730
【裁判案由】    損害賠償
【裁判全文】
臺灣臺中地方法院民事判決  九十二年度訴字第四四號
    原      告  國華產物保險股份有限公司
    法定代理人  甲○○
    訴訟代理人  丁○○
    被      告  丙○○○
    訴訟代理人  乙○○
                戊○○
右當事人間請求損害賠償事件，本院判決如左：
    主      文
原告之訴及其假執行之聲請均駁回。
訴訟費用由原告負擔。
    事    實
甲、原告方面：
一、聲明：求為判決被告應給付原告新臺幣（下同）一百一十九萬零二百四十七元，
    及自起訴狀繕本送達被告之翌日起至清償日止，按週年利率百分之五計算之利息
    ，並陳明願供擔保，聲請宣告假執行。
二、陳述：
（一）緣被告無照騎乘原告承保強制汽車責任險之車牌號碼ＥＺＭ─五二六號機車，
      於民國九十年一月一日十六時三十分許，行經臺中縣霧峰鄉○○路五九六─二
      號前，不慎與訴外人黃永河騎乘之車牌號碼四四七─一六八九號機車發生碰撞
      ，致黃永河受有頭部外傷併腦挫傷出血及頭皮挫傷等傷害，且左側偏癱，終生
      無法工作。
（二）本件事故發生後，原告經黃永河之請求，已依強制汽車責任保險法第二十八條
      及強制汽車責任保險給付標準第六條之規定，給付黃永河一百一十九萬零二百
      四十七元之保險金。按被保險汽車發生汽車交通事故，加害人係違反道路交通
      管理處罰條例第二十一條規定而駕車者，保險人仍應依強制汽車責任保險法規
      定給付保險金，但得在給付金額範圍內，向加害人求償，強制汽車責任保險法
      第二十七條第四款定有明文。被告無照騎乘被保險機車致發生上述交通事故，
      原告依據前揭法律規定，自得向被告求償其給付黃永河之款項，然被告迄未清
      償，為此提起本件訴訟，求為判決如聲明所示。
（三）對被告抗辯之陳述：被告雖曾於九十年三月間與黃永河達成和解，由被告賠償
      黃永河三十三萬元之精神賠償金，然其二人成立和解之內容既不及於黃永河得
      領取之強制汽車責任保險金，則原告仍得於給付保險金予黃永河後，向被告請
      求賠償。
三、證據：提出強制汽車保險理賠計算書、強制汽車責任保險給付明細表、臺中縣警
    察局道路交通事故證明書、領款收據、診斷證明書、和解書及監理單位查詢紀錄
    各一份（以上均為影本）為證。
乙、被告方面：
一、聲明：如主文第一項所示，並陳明如受不利益之判決，願供擔保，請准免為假執
    行。
二、陳述：
    被告係於右揭時間騎乘車牌號碼ＥＺＭ─五二六號機車行經前揭路段時，遭黃永
    河騎乘車牌號碼四四七─一六八九號機車自後撞擊，惟被告毫髮未損，黃永河卻
    倒地受傷，其子一再要求被告賠償，被告為息事寧人，且基於人道立場，而同意
    與黃永河成立和解，並於九十年二月支付三十三萬元予黃永河。然上開事故之發
    生，實係黃永河疏未注意車前狀況而碰撞被告騎乘之機車所致，被告無任何過失
    ，原告未究明該事故之肇事責任，及黃永河所受傷勢是否已達強制汽車責任保險
    給付標準第六條規定之給付標準，即擅自給付保險金予黃永河後向原告求償，其
    審查理賠事宜之程序顯有瑕疵，被告亦無須為非因其過失而發生之事故負任何賠
    償責任。
三、證據：聲請向臺中縣警察局霧峰分局調閱被告與黃永河於右揭時地發生交通事故
    之相關資料，函請財團法人仁愛綜合醫院說明黃永河於九十年一月一日因急診入
    貴院後，經該院診斷為「左側偏癱，終生無法工作」，係符合強制汽車責任保險
    殘廢給付標準表中何種身體障害項目之何種殘廢等級，及訊問證人林瑞聰。
    理      由
一、本件原告起訴主張被告於九十年一月一日十六時三十分許，無照騎乘原告承保強
    制汽車責任險之車牌號碼ＥＺＭ─五二六號機車，行經臺中縣霧峰鄉○○路五九
    六─二號前，不慎與黃永河騎乘之車牌號碼四四七─一六八九號機車發生碰撞，
    致黃永河受有頭部外傷併腦挫傷出血及頭皮挫傷等傷害，且左側偏癱，終生無法
    工作。原告已給付黃永河一百一十九萬零二百四十七元之保險金，為此依據強制
    汽車責任保險法第二十七條第四款規定，訴請被告給付上述金額及自起訴狀繕本
    送達被告翌日起之法定遲延利息。被告則以：上開事故之發生，實係黃永河騎乘
    機車未注意車前狀況，而撞及在其前方騎乘機車之被告所致，被告並無過失，至
    被告所以與黃永河成立和解並給付三十三萬元，純係基於人道立場及息事寧人，
    原告未究明肇事責任之歸屬即擅行給付保險金予黃永河，嗣後再向被告求償，自
    屬無據等語，資為抗辯。
二、原告主張被告騎乘原告承保之前述機車，於右揭時地與黃永河騎乘之機車發生碰
    撞，致黃永河倒地受傷，原告因本件車禍事故，已給付黃永河一百一十九萬零二
    百四十七元保險金等情，業據原告提出強制汽車保險理賠計算書、強制汽車責任
    保險給付明細表、臺中縣警察局道路交通事故證明書、領款收據、診斷證明書及
    監理單位查詢紀錄各一份為證，且為被告所不爭執，自堪信為真實。至原告主張
    其依據強制汽車責任保險法第二十七條第四款規定，得請求被告給付原告已理賠
    黃永河之保險金，則為被告所否認，並以前揭情詞置辯。是本件首應釐清者，厥
    為：強制汽車責任保險之保險人，依據強制責任保險法第二十七條規定，取得之
    「求償權」，其性質究為一獨立之權利，或係繼受自汽車交通事故之被害人對加
    害人之侵權行為損害賠償請求權，而為一「代位權」？申言之，保險人是否不問
    加害人對被害人所受損害應否負賠償責任，均得向加害人請求其已給付之保險金
    ；或其此項求償權之行使，應以被害人對加害人確實享有侵權行為損害賠償請求
    權為前提？
三、首按被保險汽車發生汽車交通事故，加害人違反道路交通管理處罰條例第二十一
    條規定者，保險人仍應依強制汽車責任保險法規定給付保險金，但得在給付金額
    範圍內，向加害人求償，強制汽車責任保險法第二十七條第四款定有明文。此一
    條文之立法理由，乃為保障行車事故之受害人，特規定保險事故發生後，保險人
    依該法之有關規定給付保險金後，同時賦予保險人向加害人求償之權利，以資衡
    平。此制度之目的，在將被保險人無清償能力之危險移轉至保險人，使受害人儘
    速獲得保障，與一般保險之目的在於填補被保險人之損害有所不同。又為免被保
    險人之責任因保險人之理賠而消滅或減輕，致發生高度之道德危險，強制汽車責
    任保險法第二十七條復仿照保險法第五十三條之規定，賦予保險人對於加害人之
    代位求償權，使保險人得代受害人之位，請求惡意之被保險人負終局之賠償責任
    。故保險人依強制汽車責任保險法第二十七條規定所取得之「求償權」，其性質
    應屬「代位權」。又保險人之所以能向被保險人求償，乃因保險人對受害人給付
    後，受讓受害人對被保險人之損害賠償請求權，故此項求償權為一繼受之權利，
    保險人得請求被保險人給付之額度、及其請求權時效期間之計算等問題，均以受
    害人之請求權為準。倘不採如此之解釋，而認為保險人得行使之權利為新發生的
    求償權，與被害人之損害賠償請求權無關，則可能產生被保險人雖無過失，但仍
    被求償之結果，則該保險契約之存在，反將使被保險人立於較無該保險契約存在
    時更不利之地位，顯不合理，並且無法防止車禍事故損害賠償請求權人重覆得利
    。依據前揭說明，原告依據強制汽車責任保險法第二十七條第四款規定所取得之
    求償權，既係自黃永河繼受而來，則此項損害賠償請求權之成立，除被告確有違
    反道路交通管理處罰條例第二十一條之規定外，尚以被告就前揭事故之發生確有
    過失為要件。被告於上開事故發生時並無駕駛執照一節，業據原告提出監理機關
    之查詢紀錄一紙為憑，且為被告所不爭執，自堪信實，則本件次應審究之重點，
    即為被告對於該事故之發生應否負過失責任？
四、查前揭事故發生當時天候為晴，有日間自然光線，路面乾燥，無缺陷亦無障礙物
    ，視距良好，於事故路段限速六十公里，被告與黃永河於右揭時間係騎乘機車同
    向由臺中縣霧峰鄉○○○路往烏日方向直行，事故發生後，被告騎乘之機車停放
    於臺中縣霧峰鄉○○路往烏日鄉○○○路邊，黃永河騎乘之機車則倒置於該方向
    二車道之中心處等事實，有本院依職權向臺中縣警察局霧峰分局調取之交通事故
    調查報告表一份及照片四幀附卷可稽。再參以原告提出之卷附被告與黃永河所訂
    和解書內容所載，黃永河騎乘之機車係由後擦撞被告所騎乘機車之腳踏板等情綜
    合研判，本件事故之發生，應係黃永河騎乘機車行駛於前揭路段時，未與正在其
    前方同方向行駛之被告所騎乘機車保持安全間距，復疏未注意車前狀況，因而自
    後撞及被告所騎乘機車所致。按汽車（包括機器腳踏車）在同一車道行駛時，除
    擬超越前車外，後車與前車之間應保持隨時可以煞停之距離；汽車行駛時，駕駛
    人應注意車前狀況及兩車併行之間隔，並隨時採取必要之安全措施，道路交通安
    全規則第九十四條第一項、第三項分別定有明文。本件訴外人黃永河騎乘機車行
    經前揭路段，本應注意上述交通規則，且其為二十九年出生之成年人（參見前述
    臺中縣警察局交通事故調查報告表），自有注意該等規定之能力，況依當時之天
    候、路況等客觀情況觀之，亦無不能注意之情事，然其竟疏未留意車前狀況，未
    與在其前方行駛之被告所騎乘機車保持隨時可以煞停之安全距離，致由後方撞擊
    被告所騎乘之機車而肇事，則其自難辭過失之咎。至於被告雖無照駕駛，且於所
    騎乘機車之後座附載多只水泥袋，寬度已逾該機車把手之寬度（參見卷附臺中縣
    警察局霧峰分局檢送之照片一幀），惟此係被告違反道路交通管理處罰條例第二
    十一條：未領有駕駛執照而駕車，及道路交通安全規則第八十八條第一款：機器
    腳踏車附載物品者，寬度不得超過車把手等規定，應處以行政罰之問題，然被告
    於事發前係騎乘機車在黃永河之機車前方行駛，對於後方之黃永河違規以過近距
    離騎乘機車緊隨於其車後一事，實難注意及之並採取必要措施，況依前述和解書
    之內容，及臺中縣警察局道路交通事故調查報告表所載：被告於二車相撞後，左
    小腿留有由後往前之一條刮痕等情觀之，足認黃永河騎乘之機車係由後方擦撞在
    其前方之被告所騎乘機車左側腳踏板而肇事，是本件事故之發生與被告於機車上
    違規附載逾法律規定寬度之物品一事並無關聯。被告既無從注意其車後狀況，就
    前揭事故之發生亦無任何可歸責之行為，自不得僅因被告有違反前述道路交通安
    全法規之情事，即認其就上述車禍之發生應負過失責任。
五、綜上所述，被告就上開交通事故之發生並無過失責任，是其對於黃永河所受之損
    害無庸負賠償責任，原告之求償權既係繼受自黃永河而來，其對於無過失之被告
    即無從行使求償之權利。從而原告依汽車強制責任保險法第二十七條之規定，請
    求被告給付一百一十九萬零二百四十七元及自起訴狀繕本送達被告翌日起至清償
    日止，按週年利率百分之五計算之利息，為無理由，應予駁回。
六、原告之訴既經駁回，其假執行之聲請已失所附麗，應併予駁回。
七、本件因事證已臻明確，兩造其餘攻擊、防禦方法及所為之立證，與判決之結果不
    生影響，無庸再逐一予以論究，合併敘明。
八、據上論結，原告之訴為無理由，依民事訴訟法第七十八條，判決如主文。
中      華      民      國    九十二    年      七      月      三十    日
                                臺灣臺中地方法院民事第一庭
~B法      官  鍾啟煒
右為正本係照原本作成
如對本判決上訴，須於判決送達後廿日內向本院提出上訴狀
中      華      民      國    九十二    年      七      月      三十一  日
~B法院書記官


司法院資訊處製作；財團法人民間司法改革基金會備份。
